臺灣高等法院花蓮分院民事判決　九十一年度家上字第一○號
　　　上　訴　人　乙○○
　　　被　上訴人　甲○○
右當事人間確認婚姻關係存在事件，上訴人對於中華民國九十一年三月二十九日臺灣
花蓮地方法院九十年度婚字第三五九號第一審判決，提起上訴，本院判決如左：
      主　　文
上訴駁回。
第二審訴訟費用由上訴人負擔。
      事　　實
一上訴人聲明：(一)原判決廢棄。(二)被上訴人在第一審之訴駁回。
二被上訴人聲明：上訴駁回。
三兩造之陳述與第一審判決記載相同者，予以引用。
四上訴人另補陳略稱：上訴人雖於離婚協議書上代證人林裕祥簽名，惟上訴人事後確
  曾打電話給林裕祥要求其擔任離婚之證人，且經其同意，證人林裕祥事後既已同意
  ，即屬有效之證人。又被上訴人既然願與上訴人至戶政事務所辦理離婚登記，則另
  一位證人鄭台雄亦應視為同意，兩造之離婚有效。
五被上訴人另補陳略稱：證人林裕祥及鄭台雄一直到被上訴人前往自首時都還不知道
  兩造離婚之事。
      理　　由
一本件被上訴人起訴主張：兩造於民國（下同）六十八年十二月三十一日結婚，原為
  夫妻關係，嗣因個性理念不合，而於九十年三月十二日在花蓮縣瑞穗鄉○○村○○
　路○段二巷三十五之六號簽離婚協議書，並至萬榮戶政事務所理離婚登記在案。惟
  上訴人為達離婚之目的，未徵得該離婚協議書上証人林裕祥、鄭台雄之同意及在場
  為証，擅自持林裕祥、鄭台雄之所得稅扣繳憑單內的資料，分別由上訴人簽林裕祥
  之身分証字號及住址，由被上訴人簽鄭台雄之身分証字號及住址，刑事部分已經判
  決確定，兩造之離婚尚不發生效力，是依法請求確認兩造間之婚姻關係存在；上訴
  人則以：上訴人雖於離婚協議書上代證人林裕祥簽名，惟上訴人事後確曾打電話給
  林裕祥要求其擔任離婚之證人，且經其同意，證人林裕祥事後既已同意，即屬有效
  之證人。又被上訴人既然願與上訴人至戶政事務所辦理離婚登記，則另一位證人鄭
　台雄亦應視為同意，兩造之離婚有效等語，資為抗辯。
二原審依被上訴人之請求，確認兩造之婚姻關係存在。經查原審斟酌全辯論意旨及調
  查證據之結果，以：(一)兩願離婚，應以書面為之，有二人以上証人之簽名並應向戶
  政機關為離婚之登記，民法第一千零五十條定有明文。又民法第一千零五十條所謂
  二人以上證人之簽名，固不限於作成離婚證書時為之，亦不限於協議離婚時在場之
  人，始得為證人，然究難謂非親見或親聞雙方當事人確有離婚真意之人，亦得為證
  人。如證人僅依憑一方片面之詞，而簽名於離婚證明書，未曾親聞他方是否確有離
  婚之真意，即難認兩造間之協議離婚，已具備法定要件（最高法院六十八年台上字
  第三七九二號例要旨參照）。(二)被上訴人所主張之事實，已經証人鄭台雄於九十年
  度林簡字第六四號刑事案件偵查中指訴明確，且經兩造於於該案偵查中自白不諱，
  兩造因而被法院依行使偽造私文書罪名判處有期徒刑三月，緩刑二年確定，亦經原
  審調閱該卷証查明屬實。另証人林裕祥亦証稱：卷內離婚協議書上「林裕祥」之簽
  名不是伊簽的，印章也不是伊蓋的，是伊放在老闆（即上訴人）處領薪水用的，伊
  並未在場聽聞兩造有離婚之真意等語。本件離婚協議之見証人林裕祥、鄭台雄並未
  親見或親聞雙方當事人確有離婚真意甚明，揆諸前開判例之意旨，難認該離婚已發
  生效力，兩造之婚姻關係仍然存在，因而為被上訴人勝訴之判決，於法並無違誤。
三上訴論旨所指證人林裕祥事後知悉兩造離婚之事實一節，即使屬實，亦不能使離婚
  證書上不生效力之證人簽名成為有效。況上訴人亦未舉證證明另一證人鄭台雄有親
  見或親聞兩造確有離婚真意之事實，兩造之離婚顯然欠缺法定要件，不生離婚之效
  力，兩造之婚姻關係既仍存在，原審依被上訴人之請求，所為上訴人不利之判決，
  於法即無不合，上訴論旨指摘原判決不當，求予廢棄，為無理由，其上訴應予駁回
  。
四兩造其餘之攻擊或防禦方法及未經援用之證據，經本院斟酌後，認為均不足以影響
  本判決之結果，自毋庸逐一詳予論駁，併此敘明。
五據上論結：本件上訴為無理由，依民事訴訟法第四百四十九條第一項、第七十八條
  ，判決如主文。
中　　　華　　　民　　　國　　九十一　　年　　　八　　　月　　二十八　　日
　　　　　　　　　　　　　　　　　　審判長法官　謝　志　揚
　　　　　　　　　　　　　　　　　　　　　法官　蔣　有　木
　　　　　　　　　　　　　　　　　　　　　法官  何　方　興
右為正本係照原本作成。
如不服本判決，應於收受送達後二十日內向本院提出上訴書狀，其未表明上訴理由者
，應於提出上訴後二十日內向本院補提理由書狀（均須按他造當事人之人數附繕本）
上訴時應提出委任律師或具有律師資格之人之委任狀；委任有律師資格者，另應附具
律師及格證書及釋明委任人與受任人有民事訴訟法第四百六十六條之一第一項但書或
第二項（詳附註）所定關係之釋明文書影本。
　　　　　　　　　　　　　　　　　法院書記官　劉　妙　娘
中　　　華　　　民　　　國　　九十一　　年　　　八　　　月　　二十八　　日
附註：
民事訴訟法第四百六十六條之一（第一項、第二項）：
對於第二審判決上訴，上訴人應委任律師為訴訟代理人。但上訴人或其法定代理人具
有律師資格者，不在此限。
上訴人之配偶、三親等內之血親、二親等內之姻親，或上訴人為法人、中央或地方機
關時，其所屬專任人員具有律師資格並經法院認為適當者，亦得為第三審訴訟代理人
。
